臺灣高等法院臺南分院民事判決
109年度上字第206號
上  訴  人  林誦訓
訴訟代理人  許秉燁律師
上  訴  人  林再祥

訴訟代理人  許秉燁律師
            謝耿銘律師
被 上訴 人  台灣電力股份有限公司嘉義區營業處

法定代理人  許一女
訴訟代理人  陳澤嘉律師
複 代理 人  林子恒律師
上列當事人間請求損害賠償事件，上訴人對於民國109年4月29日
臺灣嘉義地方法院108年度訴字第629號第一審判決提起上訴，被
上訴人並為訴之追加，本院於111年3月29日言詞辯論終結，判決
如下：
    主      文
原判決關於命上訴人林誦訓給付新臺幣176,327元本息部分、命
上訴人林再祥給付新臺幣2,536,853元本息部分，及該部分假執
行宣告之裁判均廢棄。
上開廢棄部分，被上訴人在第一審之訴及假執行之聲請均駁回。
被上訴人追加之訴駁回。
第二審訴訟費用（含追加之訴部分）由被上訴人負擔。
    事實及理由
甲、程序方面：
一、被上訴人之法定代理人已變更為許一女，有台灣電力股份有
    限公司函（本院卷一第233頁）可按，並具狀聲明承受訴訟
    （本院卷一第231頁），經核並無不合，應予准許，合先敘
    明。
二、次按第二審訴之變更或追加，非經他造同意不得為之，但請
    求之基礎事實同一者，不在此限，民事訴訟法第446條第1項
    、第255條第1項第2款定有明文。被上訴人於原審就備位聲
    明部分，係依電業法第56條第1項、臺灣電力公司營業規則
    （下稱營業規則）第95條第2項、民法第468條第1項、債務
    不履行（民法第227條第1項）、第179條規定請求，嗣於上
    訴人上訴後，被上訴人追加依違規用電處理規則第6條第1項
    第1、3款規定為請求（本院卷一第115頁），經核其追加請
    求之基礎事實均係基於原審共同被告林陽光違規用電行為所
    衍生之爭執，與前揭條文規定尚無不合，應予准許。另被上
    訴人於本院追加主張之臺灣電力公司營業規則施行細則（下
    稱營業規則施行細則）第146條第1項，業經被上訴人陳明非
    其請求權等語可按（本院卷一第189頁）；而被上訴人於起
    訴時實已主張依營業規則第95條第2項、民法第179條規定請
    求（附民卷第8頁），自亦不屬被上訴人第二審訴之追加範
    圍，併此敘明。
三、又按原告對於被告起訴請求，必須在實體法上具有得向被告
    有所主張之法律規範，且其表明之原因事實完全滿足或該當
    於該法律規範之構成要件，始能獲得勝訴之判決。如為給付
    之訴，該法律規範必須在實體法上可以作為請求權基礎之完
    全性條文（具備構成要件及法律效果之法條）始足當之（最
    高法院108年度台上字第61號判決參照）。被上訴人於原審
    主張之營業規則第9條、第31條第2項、第32條，因欠缺請求
    權基礎所需具備之法律效果，並非完全性條文，不足以作為
    當事人一方得向他方有所請求之法律規範，且經被上訴人陳
    明前開營業規則第31條第2項、第32條均非其請求權等語可
    按（本院卷一第188、189頁），附此敘明。
乙、實體方面：
一、被上訴人主張：原審共同被告林陽光為節省其在嘉義縣○○鄉
    ○○村○○段○○○段000地號土地上所經營廠房（下稱系爭廠房）
    之電費支出，於民國107年12月底某日，以新臺幣（下同）3
    ,000元之代價，委請第三人將被上訴人裝設於系爭廠房之電
    表箱（電號00-0000-00-0）撬開，破壞電源箱上之封印鎖，
    並剪斷封印鉛塊銅線，調整電表計量指針，使指針排序混亂
    ；又將系爭廠房另一電表箱（電號00-0000-00-0）撬開，破
    壞電源箱上之封印鎖，並剪斷封印鉛塊銅線，將負載電線改
    接，未穿越比流器計量，使上開2電表計量失準，致被上訴
    人陷於錯誤，僅依該不正確之度數計價收費，嗣於108年2月
    25日經被上訴人與嘉義市政府警察局刑警大隊前往現場查獲
    林陽光之上開犯行，並經嘉義地方檢察署（下稱嘉義地檢署
    ）檢察官以108年度偵字第3467號提起公訴，及經臺灣嘉義
    地方法院（下稱嘉義地院）刑事庭以108年度朴簡字第286號
    判處有期徒刑2月，如易科罰金，以1,000元折算1日在案，
    屬民法第184條第1項所定故意侵權行為，並該當電業法第56
    條之違規用電情事。上訴人與林陽光共同居住於同一住所，
    按一般常情不可能不知林陽光前開不法情事，且上訴人分別
    為電號00-0000-00-0、00-0000-00-0號電表之用電申請人，
    依其等與被上訴人用電服務契約及被上訴人營業規則，均記
    載供電用戶對電表使用負有善良管理人之注意義務，其等竟
    違反該注意義務，顯構成民法第184條第1項之過失，應依民
    法第185條負共同侵權連帶賠償責任。退步言之，縱認上訴
    人無共同竊電行為，前開電號之電表既已交付用戶，用電戶
    就該電表自應負善良保管之責，而該電表封印鎖遭人撬開再
    偽裝封回，上訴人未盡保管之責，為有過失，依電業法第56
    條第1項、民法第468條第1項、營業規則第31條第2項、第32
    條、營業規則施行細則第146條第1項規定、債務不履行，請
    求上訴人負遭竊電之損害賠償，又其等與林陽光對被上訴人
    所負之賠償責任，係以同一目的，本於各別之發生原因，對
    債權人各負全部給付之義務，因其中一人為給付，其他人即
    應同免其責任，為不真正連帶債任，爰先位聲明：㈠林陽光
    、上訴人林誦訓應連帶給付被上訴人176,327元，及自起訴
    狀繕本送達翌日起至清償日止，按年息百分之5計算之利息
    。㈡林陽光、上訴人林再祥應連帶給付被上訴人2,536,853元
    ，及自起訴狀繕本送達翌日起至清償日止，按年息百分之5
    計算之利息。㈢林陽光應給付被上訴人954元，及自起訴狀繕
    本送達翌日起至清償日止，按年息百分之5計算之利息。備
    位聲明：㈠林陽光、上訴人林誦訓應各給付被上訴人176,327
    元，及自起訴狀繕本送達翌日起至清償日止，按年息百分之
    5計算之利息。如其中一人已為給付時，其他人於清償之範
    圍內同免給付之義務。㈡林陽光、上訴人林再祥應各給付被
    上訴人2,536,853元，及自起訴狀繕本送達翌日起至清償日
    止，按年息百分之5計算之利息。如其中一人已為給付時，
    其他人於清償之範圍內同免給付之義務。㈢林陽光應給付被
    上訴人954元，及自起訴狀繕本送達翌日起至清償日止，按
    年息百分之5計算之利息，並均陳明願供擔保，請准宣告假
    執行。
二、上訴人則以：上訴人僅出租嘉義縣○○鄉○○村○○○段000地號予
    林陽光使用，此事件係承租人林陽光所為，與出租人無關，
    無須連帶賠償等語，資為抗辯。
三、原審就先位聲明部分為上訴人勝訴之判決，就備位聲明部分
    為上訴人敗訴之判決，被上訴人就其敗訴部分，未提起上訴
    ，已告確定，上訴人就其敗訴部分不服，提起上訴，並上訴
    聲明：林再祥部分：㈠原判決關於主文第二項命上訴人給付
    部分廢棄。㈡上廢棄部分，被上訴人在第一審之訴及假執行
    之聲請駁回。上訴人林誦訓部分：㈠原判決命上訴人給付部
    分廢棄。㈡上廢棄部分，被上訴人在第一審之訴及假執行之
    聲請駁回。
　　被上訴人答辯聲明：上訴駁回。
四、兩造不爭執事項：
  ㈠原審共同被告林陽光向上訴人林誦訓、林再祥承租坐落嘉義
    縣○○鄉○○村○○段○○○段000地號土地以經營廠房(即系爭廠房)
    。
  ㈡台灣電力股份有限公司（下稱台電公司）於108年2月25日會
    同嘉義縣警察局朴子分局之警員前往系爭廠房稽查電表，林
    陽光當時在現場配合稽查。(附民卷第13至15頁)
  ㈢台電公司於108年2月25日當天稽查系爭廠房電表，並作成【
    電號000000000】、【電號000000000】「用電實地調查書」
    ，備註欄記載如下：
  ⒈【電號000000000】之部分：(附民卷第13頁)
    ⑴會同用戶及員警檢查電表與線路，發現電表外箱封印鎖有
      破壞撬開再封回痕跡，封印環之封印鎖及封印鉛塊銅線皆
      被剪斷，電表計量指針被調整，致使指針排序混亂，造成
      電表計量失效不準。
    ⑵會同用戶清點用電器具，封存違規用電物證，用戶無任何
      財物損失，現場拍照錄影存證。
  ⒉【電號000000000】之部分：(附民卷第15頁)
    ⑴會同用戶及員警檢查電表與線路，發現電表外箱封印鎖有
      破壞撬開再封回痕跡，負載電線被改接，未穿越CT(比流
      器)計量，致使電表計量失效不準。
    ⑵會同用戶清點用電器具，封存違規用電物證，用戶無任何
      財物損失，現場拍照錄影存證。
  ㈣電號00-0000-00-0之用戶名為上訴人林誦訓，用電人為林陽
    光、電號00-0000-00-0之用戶名為上訴人林再祥，用電人為
    林陽光。
  ㈤林陽光於108年2月25日警詢筆錄自白：「有一男子經過倉庫
    ，主動向我表示可以幫我節電，並約定以新台幣3000元為代
    價，幫我改裝電錶，我沒有該男子聯絡方式」、「我是從10
    7年12月底改裝電錶使用，使用至台電公司人員稽查為止」
    。
  ㈥上開林陽光委請他人改動本件兩個電表（電號：000000000、
    000000000）計量之方式，經嘉義地檢署檢察官於108年7月8
    日以108年度偵字第3467號提起公訴，嘉義地院刑事庭於108
    年8月28日以108年度朴簡字第286號刑事簡易判決，判處林
    陽光共同竊取電能罪，處有期徒刑貳月，如易科罰金，以新
    臺幣1,000元折算1日。
五、兩造爭執事項：　　
  ㈠被上訴人請求上訴人林誦訓給付176,327元及遲延利息，如上
    訴人林誦訓或林陽光其中一人已為給付時，另一人於清償之
    範圍內同免給付之義務，有無理由？
  ㈡被上訴人請求上訴人林再祥給付2,536,853元及遲延利息，如
    上訴人林再祥或林陽光其中一人已為給付時，另一人於清償
    之範圍內同免給付之義務，有無理由？
六、得心證之理由：
　㈠查林陽光係向上訴人2人承租坐落嘉義縣○○鄉○○村○○段○○○段0
    00地號土地經營系爭廠房，而電號00-0000-00-0、00-0000-
    00-0之用戶名雖分別為上訴人林誦訓、林再祥，惟實際用電
    人均為林陽光，且係林陽光委請他人改動前開2電表計量之
    方式等情，為兩造所不爭執（不爭執事項㈠、㈡、㈣、㈤、㈥）
    ，並經林陽光於原審陳稱：上訴人2人不知道伊竊電之事情
    等語明確（原審卷第33頁），參以被上訴人於原審先位請求
    上訴人2人就林陽光違規用電行為負共同侵權行為連帶損害
    賠償部分，經原審認屬無據後，被上訴人亦未上訴，並於本
    件陳稱不再主張上訴人與林陽光有共同侵權行為等語可按（
    本院卷一第310頁），則上訴人與林陽光間並無竊電之意思
    聯絡或行為關連共同，應堪認定。
　㈡按再生能源發電業及售電業對於違規用電情事，得依其所裝
    置之用電設備、用電種類及其瓦特數或馬力數，按電業之供
    電時間及電價計算損害，向違規用電者請求賠償；其最高賠
    償額，以1年之電費為限，電業法第56條第1項定有明文。又
    再生能源發電業及售電業對於用戶或非用戶因違規用電所致
    短收電費之追償，依下列之規定追償之：按所裝置之違規
    用電設備、用電種類及其瓦特數或馬力數按再生能源發電業
    及售電業之供電時間之電價計算3個月以上1年以下之電費。
    但經再生能源發電業及售電業供電未滿3個月者，應自開始
    供電之日起算。查獲繞越電度表、損壞、改變電度表或計
    電器之構造或以其他方法使之失效不準者，應照第1款計算
    電度，扣除已繳費之電度後，計收違規用電電費，違規用電
    處理規則第6條第1項第1、3款亦有明文。
　⒈依前開電業法之規定，負賠償責任者乃違規用電者，本件違
    規用電者為林陽光，已如前述，被上訴人既非違規用電者，
    與林陽光間亦無違規用電之意思聯絡或行為關連共同，則被
    上訴人依前開規定請求上訴人賠償，即屬無據。
　⒉又依違規用電處理規則第1項規定，該規則係依電業法第56條
    第2項（即電業法第56條第1項違規用電之查報、認定、賠償
    基準及其處理等事項之規則，由電業管制機關定之）所訂定
    ，而核諸電業法第56條第1項既已明定係向「違規用電者」
    請求賠償，則就電業法第56條第1項所訂定之違規用電處理
    規則第6條第1項所謂「對於用戶或非用戶因違規用電所致短
    收電費之追償」，亦應指有違規用電之用戶或非用戶者而言
    ，並不包括非違規用電之用戶。被上訴人僅因上訴人為前開
    電表之申請名義人，即主張對被上訴人而言，違規用電者為
    上訴人云云，並無可採。上訴人既無違規用電之情事，則被
    上訴人依前開規定向上訴人追償因林陽光違規用電致被上訴
    人短收之電費，自屬無據。
　㈢按有下列行為之一者，即為竊電：未經本公司之許可，在本
    公司所設線路上擅自接線者。包制用戶或電力用戶在原約
    定用電容量或數量外，私自增加者。繞越電度表或其他計
    器用電者。損壞或改動計器之接線者。損壞或改變電度表
    及其他計電器之構造，或以其他方法使電度表或其他計電器
    失效倒轉或不準者。在電價較低之線路上，私接電價較高
    之電器者。其他構成竊電之行為者。上列竊電電費之追償
    ，用戶應負完全責任，營業規則第95條固有明文，惟核諸前
    開營業規則第1條既明定：「本營業規則（以下簡稱本規則
    ）依據電業法第59條規定訂定之」，而除電業法第56條第1
    項已明定係向違規用電者求償外，依營業規則施行細則第14
    6條規定：「經取得竊電事實之人證、物證，雖不能確認係
    何人所為，仍得對現場用電者或其負責人追償電費及停止供
    電。數人共同不法竊電者，應連帶負損害賠償責任」，亦係
    就共同不法竊電者，始規定負連帶損害賠償責任，至於不能
    確認係何人竊電者，亦係對「現場用電者或其負責人」追償
    電費。本件實際違規用電者及現場用電者或其負責人均係林
    陽光，並無不能確認係何人竊電之情事，已如前述，上訴人
    與林陽光間既無違規用電之意思聯絡或行為關連共同，亦非
    實際違規用電者，則被上訴人依前開規定對上訴人追償電費
    ，並無可採。
　㈣按營業規則第31條第2項規定：「檢驗送電後電度表接線箱由
    本公司負責維護，用戶對所使用之電度表，應依使用借貸關
    係有關規定負善良保管之責」。又借用人應以善良管理人之
    注意，保管借用物。借用人違反前項義務，致借用物毀損、
    滅失者，負損害賠償責任。但依約定之方法或依物之性質而
    定之方法使用借用物，致有變更或毀損者，不負責任，民法
    第468條固有明文，惟此係就借用人違反善良管理人之注意
    義務，致借用物「毀損、滅失」時，所負損害賠償責任之規
    定，上訴人雖為系爭2電表之申請名義人，惟林陽光向上訴
    人承租土地經營系爭廠房後，自行委請他人改動前開電表之
    計量方式，致被上訴人短收電費部分，並非屬電表毀損、滅
    失之範疇，且上訴人出租土地予林陽光經營系爭廠房後，電
    表係置於林陽光之實際管領力下，上訴人除無法自由進出系
    爭廠房外，該電表有無經他人改動計量方式，一般人亦難以
    自外觀輕易判斷，況上訴人就林陽光違規用電之事復不知情
    ，是難逕認上訴人就系爭電表之保管違反善良管理人之注意
    義務，則被上訴人依前開規定請求上訴人賠償因林陽光違規
    用電致被上訴人短收電費之損害，亦屬無據。
　㈤按因可歸責於債務人之事由，致為不完全給付者，債權人得
    依關於給付遲延或給付不能之規定行使其權利，民法第227
    條第1項定有明文。上訴人與林陽光間既無竊電之犯意聯絡
    或行為關連共同，且就系爭電表之保管，無違反善良管理人
    之注意義務，而無可歸責之事由，均如前述，被上訴人因林
    陽光違規用電所受之損害，亦非因上訴人不完全給付所致，
    是被上訴人依前開規定請求上訴人賠償損害，亦屬無據。
　㈥按無法律上之原因而受利益，致他人受損害者，應返還其利
    益。雖有法律上之原因，而其後已不存在者，亦同，民法第
    179條定有明文。又主張不當得利請求權存在之當事人，對
    於不當得利請求權之成立，應負舉證責任，即應證明他方係
    無法律上之原因而受利益，致其受有損害（最高法院99年度
    台上字第1009號裁定參照）。查本件違規用電及實際用電者
    均為林陽光，而非上訴人，已如前述，被上訴人並陳稱電能
    給付之受利益者為林陽光等語可按（本院卷一第188頁），
    堪認上訴人並無因林陽光之違規用電行為而受有利益。被上
    訴人以上訴人為前開電表之申請名義人，而與被上訴人間具
    有供電契約為由，主張上訴人有因林陽光違規用電受有未賠
    償之利益云云，並無可採；是被上訴人依民法第179條規定
    請求上訴人就林陽光之違規用電行為負不當得利返還責任，
    於法無據。
七、綜上所述，被上訴人依電業法第56條第1項、營業規則第95
    條第2項、民法第468條第1項、第227條第1項、第179條，請
    求㈠上訴人林誦訓應給付被上訴人176,327元，及自起訴狀繕
    本送達翌日起至清償日止，按週年利率百分之5計算之利息
    。如林陽光或上訴人林誦訓其中一人已為給付時，其他人於
    清償之範圍內同免給付之義務。㈡上訴人林再祥應給付被上
    訴人2,536,853元，及自起訴狀繕本送達翌日起至清償日止
    ，按週年利率百分之5計算之利息。如林陽光或上訴人林再
    祥其中一人已為給付時，其他人於清償之範圍內同免給付之
    義務，均無理由，不應准許。原審就前開不應准許部分，判
    命上訴人林誦訓應與林陽光不真正連帶給付176,327元本息
    、上訴人林再祥應與林陽光不真正連帶給付2,536,853元本
    息，並均酌定擔保金額為假執行及免假執行之宣告，自有未
    洽。上訴意旨指摘原審判決不當，求予廢棄改判，為有理由
    ，並由本院廢棄改判如主文第二項所示。另被上訴人追加依
    違規用電處理規則第6條第1項第1、3款規定為請求部分，亦
    無理由，併予駁回。又原審以本件係經刑事庭移送之刑事附
    帶民事訴訟，無訴訟費用之發生，而未為訴訟費用裁判之諭
    知，是本院僅就第二審訴訟費用之負擔為諭知。
八、本件事證已臻明確，兩造其餘攻擊、防禦方法及所用之證據
    ，經本院斟酌後，認均不足以影響本判決之結果，爰不逐一
    論列，附此敘明。
九、據上論結，本件上訴為有理由，追加之訴為無理由，依民事
    訴訟法第450條、第78條，判決如主文。
中　　華　　民　　國　　111 　年　　4 　　月　　19　　日
                  民事第二庭    審判長法  官  吳上康

                                      法  官  李素靖

                                      法  官  林育幟
上為正本係照原本作成。
被上訴人如不服本判決，應於收受送達後20日內向本院提出上訴
書狀，其未表明上訴理由者，應於提出上訴後20日內向本院補提
出理由書狀（均須按他造當事人之人數附繕本）上訴時應提出委
任律師或具有律師資格之人之委任狀；委任有律師資格者，另應
附具律師資格證書及釋明委任人與受任人有民事訴訟法第466條
之1第1項但書或第2項（詳附註）所定關係之釋明文書影本。如
委任律師提起上訴者，應一併繳納上訴審裁判費。
上訴人不得上訴。　　　　　　　　　　
中　　華　　民　　國　　111 　年　　4 　　月　　19　　日

                                      書記官 羅珮寧

【附註】
民事訴訟法第466條之1：
⑴對於第二審判決上訴，上訴人應委任律師為訴訟代理人。但上
  訴人或其法定代理人具有律師資格者，不在此限。
⑵上訴人之配偶、三親等內之血親、二親等內之姻親，或上訴人
  為法人、中央或地方機關時，其所屬專任人員具有律師資格並
  經法院認為適當者，亦得為第三審訴訟代理人。
民事訴訟法第466條之2第1項：
  上訴人無資力委任訴訟代理人者，得依訴訟救助之規定，聲請
第三審法院為之選任律師為其訴訟代理人。